---
title: "Trabajo Práctico N°2"
author: Esmeralda Provitina
output: html_notebook
---

### Introducción
El objetivo del presente trabajo es poder integrar todos los conceptos vistos durante el
curso, pero principalmente los del módulo #2.

### Sobre mí
¡Hola! Soy Esmeralda, una estudiante que se está adentrando en el mundo de la ciencia de datos.
Este es mi trabajo para el curso de R de la UTN. Elegí trabajar con el dataset "smoking prediction" porque me pareció interesante explorar cómo el -mal- hábito de fumar impacta en las distintas variables del cuerpo y en la salud bucal. Además, fue recomendado por mi docente como buena base para los principiantes.

# Cargamos las librerías necesarias

```{r}
library(dplyr)
library(ggplot2)
```

# Data Wrangling

Antes de comenzar con el análisis, es fundamental realizar la limpieza íntegra de los datos. Tal como vimos en clase, importaremos el Dataset y lo "limpiaremos". 

```{r}
DF <- read.csv("7_smoking_prediction.csv", header = TRUE, sep = ",", stringsAsFactors = TRUE)

###Ver nombres de variables
names(DF)
###Eliminación de casos incompletos (Missing values)
DF <- DF[complete.cases(DF),]
### Verificación de datos faltantes
anyNA(DF)
### Identificación de valores faltantes
is.na(DF)
### Verificación de valores numéricos inválidos
sapply (DF, is.infinite)
sapply(DF, is.nan)
###Eliminación de variable irrelevante
DF$ID <- NULL
```

# Análisis exploratorio 
Se realiza un análisis exploratorio con el objetivo de comprender la estructura del DS, identificar los tipos de variables y analizar su distribución. 

```{r}
# Estructura del dataset
str(DF)
#Resumen general de las variables
summary(DF)
#Separación de las variables en numéricas y cuali para analizarlas de manera más específica
class(DF)
numericas <- DF[sapply(DF,is.numeric)]
summary(numericas)
cualitativas <- DF[!sapply(DF,is.numeric)]
#Distribución de variables categóricas
summary(cualitativas)
#Medidas de tendencia central, dispersión y relaciones entre variables
sapply(numericas, IQR)
sapply(numericas, range)
sapply(numericas, quantile)
cor(numericas)
sapply(numericas, mean)
sapply(numericas,median)
```

# Planteo de preguntas: a partir del dataset, formulé los siguientes interrogantes para guiar el análisis:
1) ¿Cuál es el porcentaje de fumadores y no fumadores?
2) ¿La proporción de fumadores cambia según el género? ¿Cómo se distribuye?
3) ¿Cuál es la edad promedio de los fumadores en comparación de los que no fuman?
4) ¿Cuál es el nivel promedio de glucosa (azúcar en sangre en ayunas) en fumadores y en los no fumadores?
5) ¿Existe relación entre la edad y el IMC aquí?
6) ¿Hay diferencia entre en la presión arterial entre fumadores y no fumadores?
7) ¿Existen diferencias en los niveles de grasas en sangre entre los que fuman y los que no?
8) ¿Los fumadores tienen los niveles de hemoglobina más altos?
9) ¿Los fumadores tienen peor salud bucal, teniendo en cuenta los indicadores de sarro y caries?
10) ¿Hay diferencias en la distribución del IMC entre fumadores y no fumadores?

# Respuestas a los interrogantes
Para responder a las preguntas planteadas, se construyen tablas de contingencia y visualizaciones que permiten analizar la distribución de fumadores y no fumadores según distintas variables.

```{r}
# Conversión a factores para mejor interpretación
DF$smoking_f <- factor(DF$smoking, levels = c(0, 1), labels = c("No fumador", "Fumador"))
DF$gender_f <- factor(DF$gender)

#Tabla de contingencia

tabla_fuma_gen <- table(DF$gender_f, DF$smoking_f)
tabla_fuma_gen

(round(prop.table(tabla_fuma_gen, margin = 1) * 100, 2))

# Resumen usando dplyr y pipes
resumen_fum <- DF %>%
  group_by(gender_f, smoking_f) %>%
  summarise(cantidad = n (), .groups = 'drop') %>%
  group_by(gender_f) %>%
  mutate(porcentaje = cantidad / sum(cantidad) * 100)

resumen_fum
```

```{r}
# Gráfico n°1: proporción de fumadores según género

gr1 <- ggplot(resumen_fum, aes(x = gender_f, y = cantidad, fill = smoking_f)) +
  geom_bar(stat = "identity", position = "fill") +
  geom_text(aes(label = paste0(round(porcentaje, 1), "%")),
            position = position_fill(vjust = 0.5), 
            color = "white") +
            labs(title = "1. Proporción de fumadores según género",
                 subtitle = "Distribución porcentual por género",
                 x = "Género", y = "Proporción", fill = "Estado") +
              theme_minimal()
```
Resultados: se observa una diferencia marcada en la proporción según el género: el hábito de fumar está significativamente más presente en los hombres (55,4) que en las mujeres aquí (95,8).

```{r}
# Gráfico n°2: Distribución por grupos

gr2 <- ggplot(DF, aes(x = gender_f, fill = smoking_f)) +
  geom_bar(position = "dodge") +
  coord_flip() +
  labs(title = "2. Distribución agrupada de fumadores por género horizontal",
       x = "Género", y = "Cantidad absoluta", fill = "Estado") + 
  theme_bw()
```
Resultados: se observa que la cantidad de hombres es significativamente mayor que la de mujeres fumadoras. Las mujeres presentan, contrariamente, una mayor cantidad de no fumadoras, reforzando el gráfico anterior.

```{r}
# Gráfico n° 3: Distribución por facetas

gr3 <- ggplot(DF, aes(x = smoking_f, fill = gender_f)) +
  geom_bar() +
  facet_wrap(~ gender_f) +
  labs (title = "3. Distribución separada por facetas",
        x= "Estado", y = "Cantidad absoluta") +
  theme_light() +
  theme(legend.position = "none")

```
Resultado: en las mujeres predominan las no fumadoras. 


```{r}
# Gráfico n° 4: Frecuencia de combinaciones

gr4 <- ggplot(DF, aes(x = gender_f, y = smoking_f)) +
  geom_count(color = "steelblue") +
  labs(title = "4. Frecuencia de combinaciones",
       x = "Género", y = "Estado", size = "N° de casos") +
  theme_classic()
```
Resultado: la burbuja más grande está en los hombres fumadores comparativamente con las mujeres.

```{r}
# Gráfico n° 5: Comparando porcentajes

gr5 <- ggplot(resumen_fum, aes(x = smoking_f, y = porcentaje, fill = gender_f)) +
                            geom_bar(stat = "identity", position = "dodge")+ 
                                 labs(title = "5. Comparativa de porcentajes",
                                      x ="Estado", y = "Porcentaje (%)", fill = "Género") +
                                 theme_minimal()

```
Resultado: el hábito de fumar está fuertemente asociado al género en este dataset.

```{r}
gr1
gr2
gr3
gr4
gr5
```